臺灣臺中地方法院民事判決　95年度訴字第1458號
原　　　告　明輪工業股份有限公司
法定代理人　甲○○
訴訟代理人　洪塗生　　律師
複　代理人　李國源　　律師
　　　　　　賴俊宏　　律師
被　　　告　乙○○
　　　　　　丙○○○
共　　　同
訴訟代理人　施志明　　律師
複　代理人　李婉華　　律師
上列當事人間請求遷讓房屋事件，本院於民國96年1月10 日言詞
辯論終結，判決如下：
    主      文
被告乙○○、丙○○○應將坐落台中縣豐原市○○段 00000-000
建號（門牌號碼：台中縣豐原市○○路281巷58號。面積1130.41
平方公尺，即如附圖號所示Ｅ部分），及如附圖編號Ａ（面積35
0.06平方公尺）、Ｂ（面積120.56平方公尺）Ｃ（面積312.67平
方公尺）、Ｆ（面積587.02平方公尺）、Ｈ（面積286.08平方公
尺）所示等建物，全部騰空遷讓返還原告。
訟費用由被告負擔。
本判決於原告以新台幣壹佰陸拾參萬元供擔保後，得假執行。但
被告以新台幣肆佰捌拾陸萬零柒佰陸拾參元為原告預供擔保後，
得免為假執行。
    事實及理由
一、本件原告起訴主張：緣坐落台中縣豐原市○○段 0000-0000
    地號土地（面積3793.61 平方公尺）暨其上建物如附圖編號
    Ｅ（即同段建號 00000-000）（即已辦理保存登記，整編前
    之門牌號碼為台中縣豐原市○○路68巷36號）及Ａ、Ｂ、Ｃ
    、Ｆ、Ｈ等未保存登記建物為原告公司之所有。因原告公司
    係屬閉鎖公司，股東成員皆為家族成員，被告乙○○為原告
    公司股東，並長期擔任公司總經理，而與其妻即被告丙○○
    ○占有上開附圖編號Ｅ、Ａ、Ｂ、Ｃ、Ｆ、Ｈ所示建物（下
    稱系爭建物）使用，嗣原告公司之董事長涂璉霧（註：被告
    乙○○及原告公司法定代理人甲○○之母）於民國（下同）
    94 年1月3日過世後，同年5月26日原告公司召開股東會，決
    議解除被告乙○○總經理之職務，是被告2 人使用系爭建物
    之目的已完畢，無再占有系爭建物之權源。然被告2 人迄今
    仍未搬離系爭建物，乃予系爭建物另組公司（銘倫公司）營
    業，屢經原告公司請求其2 人遷離，均未獲置理，爰依民法
    第767條之規定請求被告2人遷讓、交還系爭建物。訴之聲明
    ：(1)如主文第1項所示。(2)願供擔保，請准宣告假執行。
二、被告2人則以，系爭建物係被告乙○○於78 年間向原告公司
    所承租，當時原告公司之董事長係被告之父涂錦標，嗣涂錦
    標於88年4月19 日過世後，由其母親涂璉霧續任董事長，約
    定租金為每月7萬元、未定期限。是被告2人係基於租賃權而
    占有系爭建物使用，並非無權占有。原告本件之請求，要無
    理由等語，資以抗辯。答辯聲明：(1)原告之訴駁回。(2)如受
    不利之判決，願供擔保請准免為假執行之宣告。
三、查如附圖編號Ｅ、Ａ、Ｂ、Ｃ、Ｆ、Ｈ所示系爭建物之所有
    權屬原告所有，現行為被告2 人占有使用中等情，已據原告
    陳明，並為被告2 人所不爭執，並有卷附之系爭如附圖編號
    Ｅ（即台中縣豐原市○○段00000-000 建號）建物登記簿謄
    本1 份及照片多幀可稽。且經本院到場履勘，有勘驗筆錄，
    並經台中縣豐原地政事務於95年9月21 日到場測量，製有複
    丈果圖可稽。是原告係系爭建物之所有權人，而被告2人（
    直接）占有系爭建物（民法第940 條參照）之事實，自堪可
    信為真實。是本件茲應予審究者，厥為被告2 人占有系爭建
    物有無合法之權源？
四、按占有人無占有之本權者，為無權占有，而占有之本權可為
    物權或為債權（如租賃、借貸等）。而以無權占有為原因，
    請求返還所有物之訴，占有人對請求權人就其物有所有權存
    在之事實無爭執，而僅以非無權占有為抗辯者，請求人於占
    有人無權占有之事實，無舉證責任。占有人應就其取得占有
    ，係有正當權源之事實證明之。如不能證明，則應認請求人
    之請求為有理由（最高法院72年度台上字第1552號判決、85
    年度台上字第1120號判決、91年度台上字第2182號判決要旨
    參照）。本件被告2 人為系爭建物之占有人，原告則為系爭
    建物之所有權人，已如前述。則被告2 人主張其因與原告間
    就系爭建物存有不定期之租賃關係，而有占有之權源，自應
    由被告2 人對此占有之權利負舉證責任，合先敘明（並參照
    民事訴訟法第277條）。
五、按以，基於法律的規定或當事人之意思，法律關係成立後，
    可能發生變更。其中債之關係，無論債之發生原因係法律規
    定（無因管理、不當得利與侵權行為）或法律行為（單獨行
    為或契約），亦可能發生變更。是以，契約有效成立後，發
    生以債權債務為核心內容之法律關係，此因契約有效成立所
    生的契約關係，可能因法律規定或當事人之意思，發生不同
    層次的變更，乃屬常見。而所謂契約變更，實際包含兩個層
    面。首先，係針對個別債權債務，即狹義債之關係發生變更
    ，簡稱為債之變更。其次，係針對契約關係的整體，即契約
    關係之變更。我國通說向來認為債之關係之構成要素，不外
    主體與客體，主體即債權人與債務人；客體即債之標的，債
    之關係不失其同一性而其主體或客體有變更，總稱為債之變
    更。反之，若無論給付或當事人之經濟目的，皆已截然不同
    ，原債之關係已消滅，而成立新的債之關係，則為更改，債
    之關係已失其同一性。本件依被告乙○○自陳「現在沒有付
    租金，從921 地震以後，就沒再付租金了，因為地震廠房損
    害嚴重，我（指被告乙○○）母親（即該時之原告公司董事
    長涂璉霧）叫不用再付租金。」等語（本院95年6月21 日審
    理筆錄）。足見，縱認被告乙○○主張系爭建物係伊向原告
    公司所承租乙事屬實，然既自從921地震（88 年）以後迄今
    ，已再未付租金。是縱認原告公司與被告乙○○間存有租賃
    契約（民法第421 條參照，租賃契約之類型特徵在於有償使
    用物品，支付租金為承租人之主給付義務，為租賃契約要件
    之一），然因雙方合意取消被告乙○○之支付租金之義務（
    即有償變更為無償），則原租賃契約已變更為使用借貸契約
    （民法第464 條參照，使用借貸契約之類型特徵在於無償使
    用物品）甚明。故而，被告乙○○主張其係基於租賃契約占
    有系爭建物，要無足採。是依上開所述，並原告之主張，顯
    見被告乙○○係於使用借貸契約占有系爭建物，而非租賃契
    約。
六、次按，借用人應於契約所定期限屆滿時，返還借用物；未定
    期限者，應於依借貸之目的使用完畢時返還之。但經過相當
    時期，可推定借用人已使用完畢者，貸與人亦得為返還之請
    求。借貸未定期限，亦不能依借貸之目的而定其期限者，貸
　　與人得隨時請求返還借用物。民法第470 條，定有明文。本
    件被告乙○○自94年6 月以後，即不再擔任原告公司總經理
    職務乙情，業據被告乙○○所不爭執（同上審理筆錄）。是
    無論依原告所稱被告乙○○借貸之目的已完畢，或依被告所
    主張而實為未定期限之使用借貸契約，然依上開規定，原告
    自亦可請求返還。而本件原告（貸與人）既已請求被告乙○
    ○返還系爭建物，則被告乙○○已無合法占有之權源，堪予
    認定。
七、末按，所有人對於無權占有或侵奪其所有物者，得請求返還
    之。對於妨害其所有權者，得請求除去之。民法第767 條前
    段、中段，分別定有明文。本件原告為如附圖編號Ｅ（即上
    開159 建號）、Ａ、Ｂ、Ｃ、Ｆ、Ｈ所示系爭建物之所有權
    人，被告2 人均為無權占有系爭建物之事實，已如前述。是
    原告本於上開民法第767條前段、中段之規定，請求被告2人
    應自系爭建物遷出，並全部騰空遷讓返還原告，自屬於法有
    據，為有理由，應予准准許，爰為判決如主文第1項所示。
八、兩造均陳明願供擔保，請准宣告假執行或免為假執行。經核
    均無不合，爰各酌定相當擔保金額准許之。
九、本件於被告2 人主張原為租賃關係為真實之情狀之下，實係
    為使用借貸契約，已如前述，則被告請求訊問證人李清和，
    以證明88年921 大地震前繳納租金之事實，即無調查之必要
    。又被告2 人主張代原告公司繳納地價稅、房屋稅，縱認屬
    實，亦與本件原告請求返還系爭建物之請求無涉。另進而主
    張以上開代繳之地價稅、房屋稅，以為租金之支付並為抵銷
    ，然上開租賃關係縱認屬實，亦已於88年921 大地震之後更
    改為使用借貸契約，業如前述，是此部分被告之抗辯，亦與
    本件無涉，均併予敘明。
十、據上論結，本件原告之訴為有理由，依民事訴訟法第78條、
    第390條第2項、第392條第2項，判決如主文。
中　　華　　民　　國　　96　　年　 　1　　月　　30　　日
                  民事第四庭    法  官  陳添喜
正本係照原本作成。
如對本判決上訴，須於判決送達後20日內向本院提出上訴狀。
中　　華　　民　　國　　96　　年　 　1　　月　　30　　日
                                書記官
